---
title: "Exploración de Variables"
subtitle: "Fase 3 - Feature Selection | ENDES Perú"
author: "Investigador"
date: last-modified
format:
  html:
    toc: true
    theme: cosmo
    code-fold: true
execute:
  warning: false
  message: false
---

```{r setup}
#| label: setup
#| include: false

library(dplyr)
library(knitr)

source("../core/utils.R")
data_path <- "../../data/silver/validated/master_validated.rds"

if (file.exists(data_path)) {
  master <- readRDS(data_path)
} else {
  stop("La data validada no existe. Ejecuta primero los scripts de pipeline.")
}
```

## 1. Inventario de columnas

Listado completo de variables del dataset validado: nombre, tipo de dato y etiqueta asignada por haven al momento de leer los archivos originales del ENDES.

```{r inventario}
#| label: inventario

col_info <- tibble(
  variable       = names(master),
  type           = sapply(master, function(x) class(x)[1]),
  etiqueta_haven = sapply(master, function(x) {
    lbl <- attr(x, "label")
    if (!is.null(lbl)) as.character(lbl) else NA_character_
  })
)

knitr::kable(
  col_info,
  caption = "Variables del dataset master_validated"
)
```

## 2. Variables seleccionadas para el modelo

Subconjunto de variables retenidas tras el proceso de feature selection. El criterio de seleccion se basa en relevancia teorica para el analisis de desnutricion cronica infantil y disponibilidad longitudinal entre anos.

```{r variables-aceptadas}
#| label: variables-aceptadas

aceptadas <- tribble(
  ~grupo,               ~variable,    ~descripcion,
  "Outcome",            "hc70_num",   "Z-score talla/edad (stunting) - variable dependiente",
  "Outcome",            "hc71",       "Z-score peso/edad (underweight)",
  "Outcome",            "hc72",       "Z-score peso/talla (wasting)",
  "Outcome",            "hc73",       "Z-score IMC",
  "Nino",               "hc1",        "Edad en meses",
  "Nino",               "hc2",        "Peso en kg",
  "Nino",               "hc3",        "Altura en cm",
  "Nino",               "hc27",       "Sexo",
  "Nino",               "hc53",       "Nivel de hemoglobina (g/dl)",
  "Nino",               "hc56",       "Hemoglobina ajustada por altitud (RM 363-2022-MINSA)",
  "Nino",               "hc56a",      "Hemoglobina ajustada por altitud (OMS 2024)",
  "Nino",               "hc57",       "Nivel de anemia (RM 363-2022-MINSA)",
  "Nino",               "hc57a",      "Nivel de anemia (OMS 2024)",
  "Nino",               "hc63",       "Intervalo entre nacimientos anteriores",
  "Nino",               "hc64",       "Numero de orden de nacimiento",
  "Madre",              "hc61",       "Nivel educativo mas alto de la madre",
  "Madre",              "hc62",       "Anos de educacion de la madre",
  "Hogar",              "hv270",      "Indice de riqueza",
  "Hogar",              "hv271",      "Puntaje del indice de riqueza",
  "Hogar",              "hv025",      "Area de residencia (urbano/rural)",
  "Hogar",              "hv024",      "Region",
  "Hogar",              "hv026",      "Lugar de residencia",
  "Hogar",              "hv009",      "Total de personas en el hogar",
  "Hogar",              "hv014",      "Numero de ninos menores de 5 anos",
  "Hogar",              "hv216",      "Numero de habitaciones para dormir",
  "Hogar",              "hv219",      "Sexo del jefe de hogar",
  "Hogar",              "hv220",      "Edad del jefe de hogar",
  "Agua/Saneamiento",   "hv201",      "Fuente principal de agua para beber",
  "Agua/Saneamiento",   "hv205",      "Tipo de servicio higienico",
  "Agua/Saneamiento",   "hv206",      "Electricidad en el hogar",
  "Agua/Saneamiento",   "hv226",      "Combustible para cocinar",
  "Agua/Saneamiento",   "hv237",      "Trata el agua para hacerla segura",
  "Agua/Saneamiento",   "hv213",      "Material predominante del piso",
  "Agua/Saneamiento",   "hv214",      "Material predominante de las paredes exteriores",
  "Agua/Saneamiento",   "hv215",      "Material predominante del techo",
  "Geografia",          "ubigeo",     "Codigo de ubicacion geografica",
  "Geografia",          "latitudy",   "Latitud del hogar",
  "Geografia",          "longitudx",  "Longitud del hogar",
  "Geografia",          "lat_ccpp",   "Latitud del centro poblado",
  "Geografia",          "long_ccpp",  "Longitud del centro poblado",
  "Geografia",          "codccpp",    "Codigo del centro poblado",
  "Geografia",          "nomccpp",    "Nombre del centro poblado",
  "Geografia",          "hv001",      "Conglomerado (UPM)",
  "Identificadores",    "hhid",       "ID del hogar",
  "Identificadores",    "hc0",        "ID del nino",
  "Identificadores",    "year_survey","Ano de la encuesta",
  "Ponderacion",        "hv005",      "Factor de ponderacion general",
  "Ponderacion",        "hv005x",     "Factor de ponderacion ninos menores de 5 anos"
)

knitr::kable(
  aceptadas,
  caption = "Variables seleccionadas para el modelo"
)
```

## 3. Variables descartadas

Variables excluidas del modelo con justificacion por grupo.

```{r variables-descartadas}
#| label: variables-descartadas

descartadas <- tribble(
  ~grupo,                              ~variables,                                              ~razon,
  "IDs internos",                      "id1, id1_hogar, id1_vivienda, id1_miembro",             "Claves internas del pipeline, no analiticas",
  "Percentiles antiguos (NCHS)",       "hc4 a hc12",                                            "Redundantes; se usan z-scores OMS (hc70-hc73)",
  "Administrativos del nino",          "hc13, hc15, hc16, hc19, hc30, hc31, hc33",             "Variables operativas de campo",
  "Consentimiento",                    "hc51, hc52, hc55, hc58",                                "Variables de proceso, no analiticas",
  "Orden de la madre en el hogar",     "hc60",                                                  "Reemplazada por hc61 / hc62",
  "Pais constante",                    "hv000",                                                  "Siempre PE, sin variabilidad",
  "Operativos de la encuesta",         "hv003, hv004, hv017, hv030, hv031, hv032, hv033",      "Informacion logistica de campo",
  "Modulo masculino",                  "hv028, hv020, hv027",                                   "Fuera del scope (ninos < 5 anos)",
  "Modulos especiales de seleccion",   "hv042, hv043, hv044",                                   "Seleccion para hemoglobina, mujeres y violencia",
  "Mosquiteros",                       "hml1, hml1a, hml2",                                     "No relevante para desnutricion en Peru",
  "Metadatos de la encuesta",          "shver, shequipo, nconglome",                            "Version del cuestionario y equipo de campo",
  "Segmentacion redundante",           "shsemes, shprovin, shdistri",                           "Reemplazados por ubigeo",
  "Tiempos de entrevista",             "sh01h/m, sh82h/m, sh90h/m, sh81h/m, sh31h/m",          "Horas de inicio y fin de entrevista",
  "Modulos sin etiqueta haven",        "hv130-hv140, qh13a*, sh32-sh68f, sh73-sh127",          "Sin label y fuera del scope del modelo",
  "Factores de ponderacion redundantes","shwt2004, shwt2005, shwlthi2, shwlthf2, hv005a",      "Usar unicamente hv005 y hv005x",
  "Sin etiqueta ni uso identificado",  "hc17, hc18, hv006, hv016, hv018, hv019, f, rech6",    "Probablemente auxiliares de anos especificos",
  "Ganaderia y activos detallados",    "hv246a-hv246k, hv244, hv245",                           "Detalle innecesario; resumido en hv270",
  "Miembros fallecidos y enfermos",    "hv248, hv249, hv250, hv251",                            "Fuera del scope del modelo",
  "Tratamiento de agua (detalle)",     "hv237a a hv237z",                                       "Resumido en la variable hv237"
)

knitr::kable(
  descartadas,
  caption = "Variables descartadas y justificacion"
)
```

## 4. Dataset reducido (master_model)

Aplicamos el filtro de columnas y generamos el dataset listo para modelado.

```{r generar-master-model}
#| label: generar-master-model

master_model <- master %>%
  select(
    hhid, hc0, year_survey,
    hc70_num, hc71, hc72, hc73,
    hc1, hc2, hc3, hc27, hc53, hc56, hc56a, hc57, hc57a, hc63, hc64,
    hc61, hc62,
    hv270, hv271, hv025, hv024, hv026, hv009, hv014, hv216, hv219, hv220,
    hv201, hv205, hv206, hv226, hv237, hv213, hv214, hv215,
    ubigeo, latitudy, longitudx, lat_ccpp, long_ccpp, codccpp, nomccpp, hv001,
    hv005, hv005x
  )

cat("Dimensiones del dataset reducido:\n")
cat("  Registros:", nrow(master_model), "\n")
cat("  Variables:", ncol(master_model), "\n")
cat("  (Reduccion de", ncol(master) - ncol(master_model), "variables)\n")
```
