---
title: "Prevalencia de Desnutricion Cronica"
subtitle: "Fase 3 - Exploracion | ENDES Peru"
author: "Investigador"
date: last-modified
format:
  html:
    toc: true
    theme: cosmo
    code-fold: true
execute:
  warning: false
  message: false
---

```{r setup}
#| label: setup
#| include: false

library(dplyr)
library(ggplot2)
library(knitr)

source("../core/utils.R")
data_path <- "../../data/silver/validated/master_validated.rds"

if (file.exists(data_path)) {
  master <- readRDS(data_path)
} else {
  stop("La data validada no existe. Ejecuta primero los scripts de pipeline.")
}
```

## 1. Resumen del dataset

```{r resumen}
#| label: resumen

n_total    <- nrow(master)
anios      <- sort(unique(master$year_survey))
rango_anios <- paste(min(anios), "-", max(anios))

cat("Registros totales:", format(n_total, big.mark = ","), "\n")
cat("Anos disponibles:", rango_anios, "\n")
cat("Anos:", paste(anios, collapse = ", "), "\n")
```

El dataset cuenta con **`r format(n_total, big.mark=",")`** registros validos cubriendo el periodo **`r rango_anios`**.

## 2. Calculo de prevalencia (serie historica)

El indicador de desnutricion cronica se define como un Z-score de talla para la edad (hc70) menor a -200 (equivalente a -2 desviaciones estandar segun los patrones de crecimiento OMS). El calculo aplica el factor de ponderacion `hv005` para obtener estimaciones representativas a nivel nacional.

```{r serie-historica}
#| label: serie-historica

serie_historica <- master %>%
  mutate(
    peso      = as.numeric(hv005) / 1000000,
    desnutrido = ifelse(as.numeric(hc70) < -200, 1, 0)
  ) %>%
  group_by(year_survey) %>%
  summarise(
    n           = n(),
    prevalencia = round(weighted.mean(desnutrido, peso, na.rm = TRUE) * 100, 2),
    .groups     = "drop"
  ) %>%
  arrange(year_survey)

knitr::kable(
  serie_historica,
  col.names = c("Ano", "N (Muestra)", "Prevalencia (%)"),
  caption   = "Tendencia historica de la desnutricion cronica en el Peru"
)
```

## 3. Tendencia temporal

```{r grafico-tendencia}
#| label: grafico-tendencia
#| fig-cap: "Evolucion de la desnutricion cronica infantil por ano de encuesta"

ggplot(serie_historica, aes(x = year_survey, y = prevalencia)) +
  geom_line(color = "#2c3e50", linewidth = 1) +
  geom_point(color = "#e74c3c", size = 3) +
  geom_text(
    aes(label = paste0(prevalencia, "%")),
    vjust = -1, size = 3.5
  ) +
  theme_minimal() +
  labs(
    title = "Evolucion de la Desnutricion Cronica Infantil",
    x     = "Ano de la Encuesta",
    y     = "Prevalencia (%)"
  ) +
  scale_x_continuous(breaks = serie_historica$year_survey) +
  ylim(0, max(serie_historica$prevalencia) + 5)
```

## 4. Prevalencia por area de residencia

```{r por-area}
#| label: por-area

serie_area <- master %>%
  mutate(
    peso       = as.numeric(hv005) / 1000000,
    desnutrido = ifelse(as.numeric(hc70) < -200, 1, 0)
  ) %>%
  group_by(year_survey, hv025) %>%
  summarise(
    prevalencia = round(weighted.mean(desnutrido, peso, na.rm = TRUE) * 100, 2),
    .groups     = "drop"
  ) %>%
  arrange(year_survey)

ggplot(serie_area, aes(x = year_survey, y = prevalencia, color = hv025)) +
  geom_line(linewidth = 1) +
  geom_point(size = 2.5) +
  theme_minimal() +
  labs(
    title  = "Desnutricion Cronica por Area de Residencia",
    x      = "Ano",
    y      = "Prevalencia (%)",
    color  = "Area"
  ) +
  scale_x_continuous(breaks = serie_historica$year_survey)
```

## 5. Prevalencia por region natural

```{r por-region}
#| label: por-region

serie_region <- master %>%
  mutate(
    peso       = as.numeric(hv005) / 1000000,
    desnutrido = ifelse(as.numeric(hc70) < -200, 1, 0)
  ) %>%
  group_by(year_survey, hv024) %>%
  summarise(
    prevalencia = round(weighted.mean(desnutrido, peso, na.rm = TRUE) * 100, 2),
    .groups     = "drop"
  ) %>%
  arrange(year_survey)

ggplot(serie_region, aes(x = year_survey, y = prevalencia, color = hv024)) +
  geom_line(linewidth = 0.9) +
  geom_point(size = 2) +
  theme_minimal() +
  labs(
    title  = "Desnutricion Cronica por Region Natural",
    x      = "Ano",
    y      = "Prevalencia (%)",
    color  = "Region"
  ) +
  scale_x_continuous(breaks = serie_historica$year_survey)
```
