---
title: "Distribucion Geografica de la Desnutricion Cronica"
subtitle: "Fase 3 - Exploracion Espacial | ENDES Peru"
author: "Investigador"
date: last-modified
format:
  html:
    toc: true
    theme: cosmo
    code-fold: true
execute:
  warning: false
  message: false
editor: 
  markdown: 
    wrap: 256
---

```{r setup}
#| label: setup
#| include: false

library(dplyr)
library(ggplot2)
library(sf)
library(leaflet)
library(geodata)
library(knitr)

source("../core/utils.R")
data_path <- "../../data/silver/validated/master_validated.rds"

if (file.exists(data_path)) {
  master <- readRDS(data_path)
} else {
  stop("La data validada no existe. Ejecuta primero los scripts de pipeline.")
}

# Dataset reducido con variables relevantes para analisis espacial
master_geo <- master %>%
  select(
    hhid, hc0, year_survey,
    hc70_num,
    hv025, hv024,
    ubigeo,
    latitudy, longitudx,
    lat_ccpp, long_ccpp, codccpp, nomccpp,
    hv001,
    hv005
  ) %>%
  mutate(
    peso       = as.numeric(hv005) / 1000000,
    desnutrido = ifelse(hc70_num < -200, 1, 0),
    lat        = as.numeric(latitudy),
    lon        = as.numeric(longitudx)
  ) %>%
  filter(!is.na(lat), !is.na(lon), lat != 0, lon != 0)
```

## 1. Cobertura geografica del muestreo

Verificamos la distribucion de los conglomerados de muestreo (UPM) sobre el territorio peruano. Cada punto representa un conglomerado donde se recopilaron datos de ninos menores de 5 anos.

```{r cobertura-conglomerados}
#| label: cobertura-conglomerados

# Un punto por conglomerado (no por nino)
conglomerados <- master_geo %>%
  group_by(hv001, year_survey) %>%
  summarise(
    lat         = first(lat),
    lon         = first(lon),
    n_ninos     = n(),
    prevalencia = round(weighted.mean(desnutrido, peso, na.rm = TRUE) * 100, 1),
    .groups     = "drop"
  )

cat("Conglomerados unicos en el dataset:", n_distinct(master_geo$hv001), "\n")
cat("Registros con coordenadas validas:", nrow(master_geo), "\n")
```

## 2. Mapa interactivo de conglomerados

Cada punto representa un conglomerado. El color indica la prevalencia de desnutricion cronica en ese conglomerado. Puedes hacer zoom y hacer clic en cada punto para ver los detalles.

```{r mapa-interactivo}
#| label: mapa-interactivo

pal <- colorNumeric(
  palette = c("#2ecc71", "#f39c12", "#e74c3c"),
  domain  = conglomerados$prevalencia
)

leaflet(conglomerados) %>%
  addProviderTiles(providers$CartoDB.Positron) %>%
  addCircleMarkers(
    lng         = ~lon,
    lat         = ~lat,
    radius      = 4,
    color       = ~pal(prevalencia),
    fillOpacity = 0.8,
    stroke      = FALSE,
    popup       = ~paste0(
      "<b>Conglomerado:</b> ", hv001, "<br>",
      "<b>Ano:</b> ", year_survey, "<br>",
      "<b>Ninos:</b> ", n_ninos, "<br>",
      "<b>Prevalencia:</b> ", prevalencia, "%"
    )
  ) %>%
  addLegend(
    pal    = pal,
    values = ~prevalencia,
    title  = "Prevalencia (%)",
    position = "bottomright"
  )
```

## 3. Shapefile de Peru (GADM)

Descargamos los limites administrativos de Peru desde GADM si no existen localmente. Se guardan en `data/geo/` para no repetir la descarga.

```{r shapefile}
#| label: shapefile

geo_dir <- "../../data/geo"
if (!dir.exists(geo_dir)) dir.create(geo_dir, recursive = TRUE)

# Nivel 1 = departamentos (25 en Peru)
peru_dep <- geodata::gadm("PER", level = 1, path = geo_dir) %>%
  st_as_sf()

# Nivel 2 = provincias
peru_prov <- geodata::gadm("PER", level = 2, path = geo_dir) %>%
  st_as_sf()

cat("Departamentos cargados:", nrow(peru_dep), "\n")
cat("Provincias cargadas:", nrow(peru_prov), "\n")
```

## 4. Prevalencia por departamento (coropletico)

Calculamos la prevalencia promedio ponderada por departamento y la visualizamos sobre el shapefile de Peru.

```{r prevalencia-por-departamento}
#| label: prevalencia-por-departamento

# Prevalencia ponderada por ubigeo (primeros 2 digitos = departamento)
prev_dep <- master_geo %>%
  mutate(cod_dep = substr(ubigeo, 1, 2)) %>%
  group_by(cod_dep) %>%
  summarise(
    prevalencia = round(weighted.mean(desnutrido, peso, na.rm = TRUE) * 100, 2),
    n           = n(),
    .groups     = "drop"
  )

# Unir con shapefile usando el codigo HASC o el nombre
# GADM usa la columna NAME_1 para el nombre del departamento
# y CC_1 o HASC_1 para el codigo

peru_dep_prev <- peru_dep %>%
  left_join(prev_dep, by = c("CC_1" = "cod_dep"))

ggplot(peru_dep_prev) +
  geom_sf(aes(fill = prevalencia), color = "white", linewidth = 0.3) +
  scale_fill_gradient(
    low     = "#fff7bc",
    high    = "#d73027",
    na.value = "grey85",
    name   = "Prevalencia (%)"
  ) +
  theme_minimal() +
  labs(
    title    = "Desnutricion Cronica Infantil por Departamento",
    subtitle = "Prevalencia ponderada promedio - ENDES Peru",
    caption  = "Fuente: ENDES | Shapefile: GADM"
  ) +
  theme(
    axis.text  = element_blank(),
    axis.ticks = element_blank(),
    panel.grid = element_blank()
  )
```

## 5. Mapa coropletico interactivo por departamento

```{r mapa-dep-interactivo}
#| label: mapa-dep-interactivo

pal_dep <- colorNumeric(
  palette  = c("#fff7bc", "#fd8d3c", "#d73027"),
  domain   = peru_dep_prev$prevalencia,
  na.color = "#d3d3d3"
)

leaflet(peru_dep_prev) %>%
  addProviderTiles(providers$CartoDB.Positron) %>%
  addPolygons(
    fillColor   = ~pal_dep(prevalencia),
    fillOpacity = 0.75,
    color       = "white",
    weight      = 1,
    popup       = ~paste0(
      "<b>Departamento:</b> ", NAME_1, "<br>",
      "<b>Prevalencia:</b> ",
      ifelse(is.na(prevalencia), "Sin datos", paste0(prevalencia, "%")), "<br>",
      "<b>N ninos:</b> ", ifelse(is.na(n), "-", format(n, big.mark = ","))
    )
  ) %>%
  addLegend(
    pal      = pal_dep,
    values   = ~prevalencia,
    title    = "Prevalencia (%)",
    position = "bottomright"
  )
```

## 6. Ranking de departamentos

```{r ranking-departamentos}
#| label: ranking-departamentos

peru_dep_prev %>%
  st_drop_geometry() %>%
  select(NAME_1, prevalencia, n) %>%
  filter(!is.na(prevalencia)) %>%
  arrange(desc(prevalencia)) %>%
  knitr::kable(
    col.names = c("Departamento", "Prevalencia (%)", "N (Muestra)"),
    caption   = "Ranking de desnutricion cronica por departamento"
  )
```
