---
title: "Determinantes de la Desnutricion Cronica"
subtitle: "Fase 3 - Exploracion de Asociaciones | ENDES Peru"
author: "Investigador"
date: last-modified
format:
  html:
    toc: true
    theme: cosmo
    code-fold: true
execute:
  warning: false
  message: false
---

```{r setup}
#| label: setup
#| include: false

library(dplyr)
library(ggplot2)
library(knitr)
library(tidyr)

source("../core/utils.R")
data_path <- "../../data/silver/validated/master_validated.rds"

if (file.exists(data_path)) {
  master <- readRDS(data_path)
} else {
  stop("La data validada no existe. Ejecuta primero los scripts de pipeline.")
}

# Dataset de trabajo
master_det <- master %>%
  select(
    hhid, hc0, year_survey,
    hc70_num, hc1, hc27, hc63, hc64,
    hc61, hc62,
    hv270, hv271, hv025, hv024,
    hv201, hv205, hv206, hv226,
    hv009, hv014, hv216,
    hv005
  ) %>%
  mutate(
    peso       = as.numeric(hv005) / 1000000,
    desnutrido = ifelse(hc70_num < -200, 1, 0),
    zscore     = as.numeric(hc70_num) / 100
  )

# Funcion auxiliar: prevalencia ponderada por grupo
prev_por <- function(df, var) {
  df %>%
    group_by(across(all_of(var))) %>%
    summarise(
      n           = n(),
      prevalencia = round(weighted.mean(desnutrido, peso, na.rm = TRUE) * 100, 2),
      .groups     = "drop"
    ) %>%
    arrange(desc(prevalencia))
}
```

## 1. Panorama general

Antes de analizar determinantes, revisamos la distribucion del z-score de talla/edad (`hc70_num`) para entender la dispersion y la magnitud del problema en el dataset.

```{r distribucion-zscore}
#| label: distribucion-zscore
#| fig-cap: "Distribucion del Z-score talla/edad. La linea roja marca el umbral de -2 SD (stunting)."

ggplot(master_det %>% filter(!is.na(zscore)), aes(x = zscore)) +
  geom_histogram(aes(y = after_stat(density)),
                 bins = 60, fill = "#3498db", alpha = 0.7) +
  geom_density(color = "#2c3e50", linewidth = 0.8) +
  geom_vline(xintercept = -2, color = "#e74c3c",
             linetype = "dashed", linewidth = 1) +
  annotate("text", x = -2.1, y = 0.05,
           label = "Umbral stunting\n(-2 SD)",
           hjust = 1, size = 3.2, color = "#e74c3c") +
  theme_minimal() +
  labs(
    title = "Distribucion del Z-score Talla/Edad",
    x     = "Z-score",
    y     = "Densidad"
  )
```

```{r resumen-zscore}
#| label: resumen-zscore

master_det %>%
  summarise(
    Media    = round(mean(zscore, na.rm = TRUE), 3),
    Mediana  = round(median(zscore, na.rm = TRUE), 3),
    SD       = round(sd(zscore, na.rm = TRUE), 3),
    Min      = round(min(zscore, na.rm = TRUE), 3),
    Max      = round(max(zscore, na.rm = TRUE), 3),
    Stunting = paste0(round(mean(desnutrido, na.rm = TRUE) * 100, 2), "%")
  ) %>%
  knitr::kable(caption = "Resumen estadistico del Z-score talla/edad")
```

## 2. Indice de riqueza

El indice de riqueza (`hv270`) es un proxy del nivel socioeconomico del hogar construido por el ENDES a partir de activos del hogar. Se espera una relacion inversa con la desnutricion cronica.

```{r riqueza}
#| label: riqueza
#| fig-cap: "Prevalencia de desnutricion cronica por quintil de riqueza."

prev_riqueza <- prev_por(master_det, "hv270") %>%
  mutate(hv270 = factor(as.integer(hv270)))

ggplot(prev_riqueza, aes(x = hv270, y = prevalencia, fill = hv270)) +
  geom_col(show.legend = FALSE) +
  geom_text(aes(label = paste0(prevalencia, "%")), vjust = -0.4, size = 3.5) +
  scale_fill_brewer(palette = "RdYlGn", direction = -1) +
  theme_minimal() +
  labs(
    title = "Prevalencia por Indice de Riqueza",
    x     = "Quintil de riqueza",
    y     = "Prevalencia (%)"
  ) +
  ylim(0, max(prev_riqueza$prevalencia) + 8)

knitr::kable(prev_riqueza,
  col.names = c("Quintil", "N", "Prevalencia (%)"),
  caption   = "Desnutricion cronica por quintil de riqueza"
)
```

## 3. Nivel educativo de la madre

La educacion de la madre es uno de los determinantes mas documentados de la desnutricion infantil. Una mayor educacion se asocia con mejores practicas de cuidado y alimentacion.

```{r educacion-madre}
#| label: educacion-madre
#| fig-cap: "Prevalencia de desnutricion cronica segun nivel educativo de la madre."

prev_educ <- prev_por(master_det, "hc61")

ggplot(prev_educ, aes(x = reorder(hc61, prevalencia), y = prevalencia)) +
  geom_col(fill = "#8e44ad", alpha = 0.8) +
  geom_text(aes(label = paste0(prevalencia, "%")), hjust = -0.2, size = 3.5) +
  coord_flip() +
  expand_limits(y = max(prev_educ$prevalencia, na.rm = TRUE) + 8) +
  theme_minimal() +
  labs(
    title = "Prevalencia por Nivel Educativo de la Madre",
    x     = "Nivel educativo",
    y     = "Prevalencia (%)"
  )

knitr::kable(prev_educ,
  col.names = c("Nivel educativo", "N", "Prevalencia (%)"),
  caption   = "Desnutricion cronica por nivel educativo de la madre"
)
```

## 4. Area de residencia y region

```{r area-region}
#| label: area-region
#| fig-cap: "Prevalencia por area de residencia."

prev_area <- prev_por(master_det, "hv025")

p_area <- ggplot(prev_area, aes(x = reorder(hv025, prevalencia), y = prevalencia, fill = hv025)) +
  geom_col(show.legend = FALSE, alpha = 0.85) +
  geom_text(aes(label = paste0(prevalencia, "%")), hjust = -0.2, size = 4) +
  coord_flip() +
  scale_fill_brewer(palette = "Set2") +
  expand_limits(y = max(prev_area$prevalencia, na.rm = TRUE) + 8) +
  theme_minimal() +
  labs(title = "Prevalencia por Area", x = NULL, y = "Prevalencia (%)")

prev_region <- prev_por(master_det, "hv024")

p_region <- ggplot(prev_region,
                   aes(x = reorder(hv024, prevalencia), y = prevalencia)) +
  geom_col(fill = "#2980b9", alpha = 0.85) +
  geom_text(aes(label = paste0(prevalencia, "%")), hjust = -0.2, size = 3.5) +
  coord_flip() +
  expand_limits(y = max(prev_region$prevalencia, na.rm = TRUE) + 8) +
  theme_minimal() +
  labs(title = "Prevalencia por Region Natural",
       x = NULL, y = "Prevalencia (%)")

p_area
p_region
```

## 5. Fuente de agua y saneamiento

```{r agua-saneamiento}
#| label: agua-saneamiento

prev_agua  <- prev_por(master_det, "hv201")
prev_banio <- prev_por(master_det, "hv205")

ggplot(prev_agua %>% filter(!is.na(hv201)),
       aes(x = reorder(hv201, prevalencia), y = prevalencia)) +
  geom_col(fill = "#16a085", alpha = 0.85) +
  geom_text(aes(label = paste0(prevalencia, "%")), hjust = -0.2, size = 3) +
  coord_flip() +
  expand_limits(y = max(prev_agua$prevalencia, na.rm = TRUE) + 8) +
  theme_minimal() +
  labs(
    title = "Prevalencia por Fuente de Agua para Beber",
    x     = NULL, y = "Prevalencia (%)"
  )

ggplot(prev_banio %>% filter(!is.na(hv205)),
       aes(x = reorder(hv205, prevalencia), y = prevalencia)) +
  geom_col(fill = "#2c3e50", alpha = 0.85) +
  geom_text(aes(label = paste0(prevalencia, "%")), hjust = -0.2, size = 3) +
  coord_flip() +
  expand_limits(y = max(prev_banio$prevalencia, na.rm = TRUE) + 8) +
  theme_minimal() +
  labs(
    title = "Prevalencia por Tipo de Servicio Higienico",
    x     = NULL, y = "Prevalencia (%)"
  )
```

## 6. Combustible para cocinar

La exposicion a humo por cocinar con combustibles solidos (lena, carbon) es un factor de riesgo asociado a retardo en el crecimiento.

```{r combustible}
#| label: combustible

prev_comb <- prev_por(master_det, "hv226")

ggplot(prev_comb %>% filter(!is.na(hv226)),
       aes(x = reorder(hv226, prevalencia), y = prevalencia)) +
  geom_col(fill = "#c0392b", alpha = 0.85) +
  geom_text(aes(label = paste0(prevalencia, "%")), hjust = -0.2, size = 3) +
  coord_flip() +
  expand_limits(y = max(prev_comb$prevalencia, na.rm = TRUE) + 8) +
  theme_minimal() +
  labs(
    title = "Prevalencia por Combustible para Cocinar",
    x     = NULL, y = "Prevalencia (%)"
  )
```

## 7. Caracteristicas del nino

```{r caracteristicas-nino}
#| label: caracteristicas-nino
#| fig-cap: "Z-score medio por edad en meses y sexo del nino."

master_det %>%
  filter(!is.na(zscore), !is.na(hc1), hc1 <= 59) %>%
  group_by(hc1, hc27) %>%
  summarise(
    zscore_medio = mean(zscore, na.rm = TRUE),
    .groups = "drop"
  ) %>%
  ggplot(aes(x = hc1, y = zscore_medio, color = hc27)) +
  geom_line(linewidth = 0.8) +
  geom_smooth(se = FALSE, linetype = "dashed", linewidth = 0.5) +
  geom_hline(yintercept = -2, color = "#e74c3c",
             linetype = "dashed", linewidth = 0.8) +
  theme_minimal() +
  labs(
    title  = "Z-score Talla/Edad por Edad en Meses y Sexo",
    x      = "Edad (meses)",
    y      = "Z-score medio",
    color  = "Sexo"
  )
```

## 8. Resumen de brechas

Tabla comparativa que concentra la prevalencia segun los principales determinantes para facilitar la interpretacion de las brechas.

```{r tabla-brechas}
#| label: tabla-brechas

brechas <- bind_rows(
  prev_por(master_det, "hv025")  %>% rename(categoria = hv025)  %>% mutate(determinante = "Area"),
  prev_por(master_det, "hv024")  %>% rename(categoria = hv024)  %>% mutate(determinante = "Region"),
  prev_por(master_det, "hv270")  %>% rename(categoria = hv270)  %>% mutate(determinante = "Indice de riqueza"),
  prev_por(master_det, "hc61")   %>% rename(categoria = hc61)   %>% mutate(determinante = "Educacion madre")
) %>%
  select(determinante, categoria, n, prevalencia) %>%
  arrange(determinante, desc(prevalencia))

knitr::kable(
  brechas,
  col.names = c("Determinante", "Categoria", "N", "Prevalencia (%)"),
  caption   = "Resumen de prevalencia de desnutricion cronica por determinante"
)
```
