---
title: "Calidad de Datos: Valores Extremos y Faltantes"
subtitle: "Fase 3 - Exploracion | ENDES Peru"
author: "Investigador"
date: last-modified
format:
  html:
    toc: true
    theme: cosmo
    code-fold: true
execute:
  warning: false
  message: false
---

```{r setup}
#| label: setup
#| include: false

library(dplyr)
library(ggplot2)
library(knitr)
library(tidyr)

source("../core/utils.R")
data_path <- "../../data/silver/validated/master_validated.rds"

if (file.exists(data_path)) {
  master <- readRDS(data_path)
} else {
  stop("La data validada no existe. Ejecuta primero los scripts de pipeline.")
}

# Variables del modelo seleccionadas en 01_variables.qmd
vars_modelo <- c(
  "hhid", "hc0", "year_survey",
  "hc70_num", "hc71", "hc72", "hc73",
  "hc1", "hc2", "hc3", "hc27", "hc53", "hc56", "hc56a",
  "hc57", "hc57a", "hc63", "hc64",
  "hc61", "hc62",
  "hv270", "hv271", "hv025", "hv024", "hv026",
  "hv009", "hv014", "hv216", "hv219", "hv220",
  "hv201", "hv205", "hv206", "hv226", "hv237",
  "hv213", "hv214", "hv215",
  "ubigeo", "latitudy", "longitudx", "lat_ccpp", "long_ccpp",
  "codccpp", "nomccpp", "hv001",
  "hv005", "hv005x"
)

master_model <- master %>%
  select(any_of(vars_modelo))
```

## 1. Resumen de valores faltantes

Inspeccionamos cuantos valores `NA` tiene cada variable del modelo. Variables con alta proporcion de `NA` pueden requerir imputacion o ser descartadas antes del modelado.

```{r na-resumen}
#| label: na-resumen

na_resumen <- master_model %>%
  summarise(across(everything(), ~ sum(is.na(.)))) %>%
  pivot_longer(everything(), names_to = "variable", values_to = "n_na") %>%
  mutate(
    pct_na = round(n_na / nrow(master_model) * 100, 2),
    nivel  = case_when(
      pct_na == 0             ~ "Sin NA",
      pct_na < 5              ~ "Bajo (< 5%)",
      pct_na < 20             ~ "Moderado (5-20%)",
      TRUE                    ~ "Alto (> 20%)"
    )
  ) %>%
  arrange(desc(pct_na))

knitr::kable(
  na_resumen,
  col.names = c("Variable", "N faltantes", "% faltante", "Nivel"),
  caption   = "Valores faltantes por variable del modelo"
)
```

## 2. Visualizacion de valores faltantes

```{r na-grafico}
#| label: na-grafico
#| fig-cap: "Variables ordenadas por porcentaje de valores faltantes. Solo se muestran variables con al menos un NA."

na_resumen %>%
  filter(n_na > 0) %>%
  ggplot(aes(x = reorder(variable, pct_na), y = pct_na, fill = nivel)) +
  geom_col() +
  geom_text(aes(label = paste0(pct_na, "%")), hjust = -0.2, size = 3) +
  coord_flip() +
  scale_fill_manual(values = c(
    "Bajo (< 5%)"      = "#27ae60",
    "Moderado (5-20%)" = "#f39c12",
    "Alto (> 20%)"     = "#e74c3c"
  )) +
  expand_limits(y = max(na_resumen$pct_na, na.rm = TRUE) + 10) +
  theme_minimal() +
  labs(
    title = "Porcentaje de Valores Faltantes por Variable",
    x     = NULL,
    y     = "% NA",
    fill  = "Nivel"
  )
```

## 3. Valores faltantes por año de encuesta

Verificamos si los `NA` de las variables criticas se concentran en algun ano especifico, lo que podria indicar un cambio en el cuestionario o un error en la integracion.

```{r na-por-anio}
#| label: na-por-anio

# Variables criticas para el modelo
vars_criticas <- c("hc70_num", "hc71", "hc72", "hc73",
                   "hc1", "hc2", "hc3", "hv270", "hc61")

master_model %>%
  select(year_survey, any_of(vars_criticas)) %>%
  group_by(year_survey) %>%
  summarise(across(
    any_of(vars_criticas),
    ~ round(mean(is.na(.)) * 100, 2)
  ), .groups = "drop") %>%
  pivot_longer(-year_survey, names_to = "variable", values_to = "pct_na") %>%
  ggplot(aes(x = year_survey, y = pct_na, color = variable)) +
  geom_line(linewidth = 0.8) +
  geom_point(size = 2) +
  theme_minimal() +
  labs(
    title  = "Porcentaje de NA por Año de Encuesta (Variables Criticas)",
    x      = "Ano",
    y      = "% NA",
    color  = "Variable"
  ) +
  scale_x_continuous(breaks = sort(unique(master_model$year_survey)))
```

## 4. Outliers en variables numericas continuas

Detectamos valores extremos en las variables antropometricas y continuas del modelo. Usamos la regla IQR (valores fuera de Q1 - 1.5*IQR o Q3 + 1.5*IQR) como referencia.

```{r outliers-numericos}
#| label: outliers-numericos

vars_num <- c("hc70_num", "hc71", "hc72", "hc1", "hc2", "hc3",
              "hc53", "hc56", "hc62", "hc63", "hv271")

outlier_resumen <- lapply(vars_num, function(v) {
  x <- as.numeric(master_model[[v]])
  if (all(is.na(x))) return(NULL)
  q1  <- quantile(x, 0.25, na.rm = TRUE)
  q3  <- quantile(x, 0.75, na.rm = TRUE)
  iqr <- q3 - q1
  lim_inf <- q1 - 1.5 * iqr
  lim_sup <- q3 + 1.5 * iqr
  n_out <- sum(x < lim_inf | x > lim_sup, na.rm = TRUE)
  tibble(
    variable  = v,
    min       = round(min(x, na.rm = TRUE), 2),
    q1        = round(q1, 2),
    mediana   = round(median(x, na.rm = TRUE), 2),
    q3        = round(q3, 2),
    max       = round(max(x, na.rm = TRUE), 2),
    n_outlier = n_out,
    pct_out   = round(n_out / sum(!is.na(x)) * 100, 2)
  )
}) %>%
  bind_rows()

knitr::kable(
  outlier_resumen,
  caption = "Resumen estadistico y outliers por variable numerica"
)
```

## 5. Distribucion de variables antropometricas

Boxplots para visualizar la dispersion y los valores extremos de los z-scores utilizados como variables dependientes.

```{r boxplots-zscores}
#| label: boxplots-zscores
#| fig-cap: "Distribucion de los tres z-scores antropometricos del modelo."

master_model %>%
  select(hc70_num, hc71, hc72) %>%
  mutate(across(everything(), ~ as.numeric(.))) %>%
  pivot_longer(everything(), names_to = "zscore", values_to = "valor") %>%
  mutate(
    valor  = valor / 100,
    zscore = recode(zscore,
      hc70_num = "Talla/Edad (stunting)",
      hc71     = "Peso/Edad (underweight)",
      hc72     = "Peso/Talla (wasting)"
    )
  ) %>%
  filter(!is.na(valor)) %>%
  ggplot(aes(x = zscore, y = valor, fill = zscore)) +
  geom_boxplot(alpha = 0.7, outlier.alpha = 0.2, outlier.size = 0.8) +
  geom_hline(yintercept = -2, linetype = "dashed",
             color = "#e74c3c", linewidth = 0.8) +
  scale_fill_brewer(palette = "Set2") +
  theme_minimal() +
  labs(
    title = "Distribucion de Z-scores Antropometricos",
    x     = NULL,
    y     = "Z-score",
    fill  = NULL
  ) +
  theme(legend.position = "none")
```

## 6. Registros problematicos en la variable dependiente

Identificamos registros con valores extremos en `hc70_num` que podrian ser errores de medicion. El DHS recomienda excluir z-scores fuera del rango \[-600, 600\] (equivalente a -6 SD y +6 SD).

```{r registros-extremos}
#| label: registros-extremos

extremos <- master_model %>%
  mutate(zscore = as.numeric(hc70_num)) %>%
  filter(!is.na(zscore)) %>%
  mutate(
    fuera_rango = zscore < -600 | zscore > 600,
    categoria   = case_when(
      zscore < -600 ~ "Extremo inferior (< -6 SD)",
      zscore > 600  ~ "Extremo superior (> +6 SD)",
      zscore < -200 ~ "Stunting (< -2 SD)",
      zscore < 0    ~ "Bajo normal (0 a -2 SD)",
      TRUE          ~ "Normal (>= 0)"
    )
  ) %>%
  count(categoria) %>%
  mutate(pct = round(n / nrow(master_model) * 100, 3)) %>%
  arrange(desc(n))

knitr::kable(
  extremos,
  col.names = c("Categoria", "N", "%"),
  caption   = "Clasificacion de registros segun el z-score talla/edad"
)
```

## 7. Inconsistencias en variables clave

Verificamos inconsistencias logicas basicas que podrian afectar la calidad del analisis.

```{r inconsistencias}
#| label: inconsistencias

inconsistencias <- tibble(
  verificacion = c(
    "Ninos con edad fuera de 0-59 meses",
    "Ninos con peso <= 0 o > 30 kg",
    "Ninos con talla <= 0 o > 130 cm",
    "Registros sin ubigeo",
    "Registros sin coordenadas"
  ),
  n = c(
    sum(as.numeric(master_model$hc1) < 0 |
        as.numeric(master_model$hc1) > 59, na.rm = TRUE),
    sum(as.numeric(master_model$hc2) <= 0 |
        as.numeric(master_model$hc2) > 300, na.rm = TRUE),
    sum(as.numeric(master_model$hc3) <= 0 |
        as.numeric(master_model$hc3) > 1300, na.rm = TRUE),
    sum(is.na(master_model$ubigeo) | master_model$ubigeo == ""),
    sum(is.na(master_model$latitudy) | as.numeric(master_model$latitudy) == 0)
  )
) %>%
  mutate(pct = round(n / nrow(master_model) * 100, 3))

knitr::kable(
  inconsistencias,
  col.names = c("Verificacion", "N", "%"),
  caption   = "Inconsistencias logicas en variables clave"
)
```

## 8. Recomendaciones para el pipeline de limpieza

Con base en los resultados anteriores, se listan los filtros recomendados antes de pasar al modelado.

```{r recomendaciones}
#| label: recomendaciones
#| echo: false

recomendaciones <- tibble(
  criterio = c(
    "Excluir registros con hc70_num fuera de [-600, 600]",
    "Excluir registros con hc1 fuera de [0, 59] meses",
    "Excluir registros con hc2 (peso) <= 0 o > 300 (1 decimal)",
    "Excluir registros con hc3 (talla) <= 0 o > 1300 (1 decimal)",
    "Excluir registros sin ubigeo valido",
    "Evaluar imputacion para variables con NA moderado (5-20%)",
    "Descartar variables con NA > 20% si no son imputables"
  ),
  razon = c(
    "Criterio DHS para excluir valores biologicamente imposibles",
    "Solo se analizan ninos menores de 5 anos",
    "Valores fuera de rango biologico razonable",
    "Valores fuera de rango biologico razonable",
    "Sin ubigeo no es posible el analisis espacial",
    "Perdida moderada puede manejarse con imputacion multiple",
    "Alta proporcion de NA introduce sesgo en el modelo"
  )
)

knitr::kable(
  recomendaciones,
  col.names = c("Criterio de exclusion / tratamiento", "Razon"),
  caption   = "Recomendaciones para el pipeline de limpieza previo al modelado"
)
```
