---
title: "Analisis de Desnutricion Cronica Infantil"
subtitle: "Reporte Final Integrado | ENDES Peru"
author: "Investigador"
date: last-modified
format:
  html:
    toc: true
    theme: cosmo
    code-fold: true
execute:
  warning: false
  message: false
---

```{r setup}
#| label: setup
#| include: false

library(dplyr)
library(ggplot2)
library(knitr)

source("../core/utils.R")
data_path <- "../../data/silver/validated/master_validated.rds"

if (file.exists(data_path)) {
  master <- readRDS(data_path)
} else {
  stop("La data validada no existe. Ejecuta primero los scripts de pipeline.")
}

# Aplicar seleccion de variables (definida en 01_variables.qmd)
master_model <- master %>%
  select(
    hhid, hc0, year_survey,
    hc70_num, hc71, hc72, hc73,
    hc1, hc2, hc3, hc27, hc53, hc56, hc56a, hc57, hc57a, hc63, hc64,
    hc61, hc62,
    hv270, hv271, hv025, hv024, hv026, hv009, hv014, hv216, hv219, hv220,
    hv201, hv205, hv206, hv226, hv237, hv213, hv214, hv215,
    ubigeo, latitudy, longitudx, lat_ccpp, long_ccpp, codccpp, nomccpp, hv001,
    hv005, hv005x
  )
```

## Descripcion del proyecto

Este reporte integra los resultados de la exploracion de datos del proyecto de analisis espacial de desnutricion cronica infantil en Peru, utilizando datos del ENDES para el periodo disponible.

Los documentos de exploracion que alimentan este reporte son:

| Archivo | Contenido |
|----|----|
| `01_variables.qmd` | Inventario de columnas, feature selection, dataset reducido |
| `02_prevalencia.qmd` | Serie historica, tendencia temporal, desagregacion por area y region |
| `03_geografico.qmd` | Distribucion espacial, mapas exploratorios |
| `04_determinantes.qmd` | Relacion entre variables socioeconomicas y desnutricion |
| `05_outliers.qmd` | Valores extremos, valores faltantes, calidad de datos |

## Resumen general del dataset

```{r resumen-general}
#| label: resumen-general

n_total     <- nrow(master_model)
n_vars      <- ncol(master_model)
anios       <- sort(unique(master_model$year_survey))
rango_anios <- paste(min(anios), "-", max(anios))

tibble(
  Indicador = c(
    "Registros totales",
    "Variables en el modelo",
    "Anos cubiertos",
    "Rango temporal"
  ),
  Valor = c(
    format(n_total, big.mark = ","),
    as.character(n_vars),
    as.character(length(anios)),
    rango_anios
  )
) |> knitr::kable(caption = "Resumen del dataset master_model")
```

## Prevalencia nacional de desnutricion cronica

```{r prevalencia-nacional}
#| label: prevalencia-nacional

serie <- master_model %>%
  mutate(
    peso       = as.numeric(hv005) / 1000000,
    desnutrido = ifelse(hc70_num < -200, 1, 0)
  ) %>%
  group_by(year_survey) %>%
  summarise(
    n           = n(),
    prevalencia = round(weighted.mean(desnutrido, peso, na.rm = TRUE) * 100, 2),
    .groups     = "drop"
  ) %>%
  arrange(year_survey)

ggplot(serie, aes(x = year_survey, y = prevalencia)) +
  geom_line(color = "#2c3e50", linewidth = 1) +
  geom_point(color = "#e74c3c", size = 3) +
  geom_text(aes(label = paste0(prevalencia, "%")), vjust = -1, size = 3.5) +
  theme_minimal() +
  labs(
    title = "Desnutricion Cronica Infantil - Peru",
    x     = "Ano",
    y     = "Prevalencia (%)"
  ) +
  scale_x_continuous(breaks = serie$year_survey) +
  ylim(0, max(serie$prevalencia) + 5)
```

## Notas metodologicas

-   El indicador de desnutricion cronica se define como Z-score talla/edad \< -2 SD segun los patrones de crecimiento OMS (variable `hc70_num`).
-   Los calculos de prevalencia aplican el factor de ponderacion `hv005` (dividido entre 1,000,000 segun convencion DHS) para representatividad nacional.
-   El dataset de trabajo es `master_model` con `r ncol(master_model)` variables seleccionadas a partir del `master_validated` original.
